【裁判字號】    92,判,1043
【裁判日期】    920814
【裁判案由】    商標異議
【裁判全文】
最  高  行  政  法  院  判  決                  九十二年度判字第一○四三號
    上  訴  人  日商．世雅股份有限公司
    代  表  人  甲○○○
    訴訟代理人  林志剛律師
                楊憲祖律師
                林金榮律師
    被 上訴 人  經濟部智慧財產局
    代  表  人  蔡練生
    參  加  人  滾石國際音樂股份有限公司
    代  表  人  乙○○
右當事人間因商標異議事件，上訴人對於中華民國九十一年五月二十九日臺北高等行政
法院九十年度訴字第四八七一號判決，提起上訴，本院判決如左：
    主  文
上訴駁回。
上訴審訴訟費用由上訴人負擔。
    理  由
本件上訴人主張：上訴人於民國（以下同）八十七年十月十二日以 「Dreamcast及漩
渦圖」商標（以下簡稱系爭聯合商標，如附圖一）作為上訴人所有審定第八四九八七
二號「DREAMCAST」 商標之聯合商標，指定使用於商標法施行細則第四十九條所定商
品及服務分類表第九類之電視遊樂器、．．．錄有遊戲軟體程式之電視遊樂器用之光
碟等商品，向前經濟部中央標準局（八十八年一月二十六日改制為智慧財產局）申請
註冊，經該局准列為審定第八八一五四四號聯合商標。嗣參加人以該審定聯合商標有
違商標法第三十七條第十二款之規定，並檢具註冊第七九六一九四號「SINGING
SCREEN及圖」（以下簡稱據以異議商標，如附圖二），對之提起異議，經被上訴人審
查，以九十年二月十二日中台異字第八九○一○九號商標異議審定書為異議成立之處
分。惟查系爭聯合商標乃上訴人所首創使用而具特別顯著性之商標，系爭聯合商標在
世界上包括台灣電玩市場已成為一般消費者所熟知之著名商標，不致與據以異議商標
產生混同誤認之虞，依商標近似判斷方法第十點，非屬近似商標。據以異議商標僅係
使用於有「音樂螢幕保護程式」功能之極少量音樂光碟，充其量僅係標明商品是否具
有「音樂螢幕保護程式」功能，並非係其一般音樂光碟商品之識別標誌，顯與使用系
爭聯合商標之電玩遊戲光碟商品概念有別；又兩商標使用之商品經由完全不同銷售管
道，擁有不同之消費族群，非屬近似之商品，且在台灣地區經主管機關公告註冊之漩
渦圖設計商標總計高達有十九件商標，從而系爭聯合商標並不該當商標法第三十七條
第十二款不得註冊之事由。為此，請撤銷訴願決定及原處分，並命被上訴人對參加人
就系爭第八八一五四四號「Dreamcast及漩渦圖」聯合商標之異議為異議不成立之處
分等語。
被上訴人則以：上訴人之系爭聯合商標與參加人之據以異議商標圖樣相較，二者均由
外文及圖形所組成，其圖形部分皆為由內至外順時針方向旋轉之三環漩渦圖，構圖意
匠極相彷彿，異時異地隔離觀察，外觀上難謂無使人產生混同誤認之虞，應屬構成近
似之商標；又前者指定使用於錄有遊戲軟體程式之電視遊樂器用之光碟，與後者指定
使用於光碟、磁片、電腦主機、磁碟機等商品，復屬同一或類似之商品，自有商標異
議審定時商標法第三十七條第十二款所規定之適用等語，資為抗辯。
參加人略謂：參加人異議的是商標是否近似，而非商品如何處理或運用。參加人之產
品不僅在唱片行銷售，其他場所亦有販賣。請駁回上訴人之訴等語。
原審斟酌全辯論意旨及調查證據之結果，以：按商標圖樣「相同或近似於他人同一商
品或類似商品之註冊商標者」，不得申請註冊，為系爭聯合商標異議審定時商標法第
三十七條第十二款所明定。而衡酌商標是否近似，以具有普通知識經驗之購買人，於
購買時施以普通所用之注意，有無混同誤認之虞判斷之，同法施行細則第十五條第一
項亦有明文。又兩商標圖樣上其主要部分之文字、圖形、記號，在外觀、讀音或觀念
上近似，有足以引起消費者混同誤認之虞者，即屬近似之商標。本件系爭聯合商標與
據以異議商標圖樣相較，系爭聯合商標圖樣係由外文 Dreamcast及三環漩渦圖所組成
，而據以異議商標圖樣係由外文SINGING SCREEN及方形黑底反白三環漩渦圖所組成，
二者細為比對，固可見其圖形之設色及外文文字有所不同，惟兩商標圖樣均係由外文
及圖形所組成，且其圖形部分皆為由內至外順時針方向旋轉，開口在右向下之三環漩
渦圖，構圖意匠極相彷彿，異時異地隔離觀察，外觀上難謂無使具有普通知識經驗之
購買人，於購買時施以普通所用之注意，產生混淆誤認之虞，應屬構成近似之商標。
又前者指定使用於錄有遊戲軟體程式之電視遊樂器用之光碟，與後者指定使用之光碟
、磁片．．．等商品，復屬同一或類似之商品，自有首揭系爭聯合商標異議審定時商
標法第三十七條第十二款之適用。至於系爭聯合商標是否為著名商標，與兩商標圖樣
構成近似與否無涉。是上訴人之主張均不足採，而被上訴人以九十年二月十二日中台
異字第八九○一○九號商標異議審定書為異議成立之處分，洵無違誤，訴願決定予以
維持，亦無不合。認上訴人之起訴為無理由，予以駁回。
上訴意旨略以：原審判決遽以兩商標「皆為順時針方向旋轉之三環漩渦圖，構圖意匠
極相彷彿」，即認定兩商標會使人誤認，對於上訴人所主張上訴人「Dreamcast及漩
渦圖」商標在世界上包括台灣電玩市場已成為一般消費者所熟知之著名商標，在消費
者心目中與電玩產品已產生一體之印象；而且與據以異議商標經由完全不同銷售管道
，擁有不同之消費族群；甚至台灣地區有高達十九件漩渦圖設計商標，已成慣常使用
之商標圖樣，不會因外觀近似即會使消費者產生混淆誤認等主張，在原判決中絲毫未
表示其不採之理由，顯有判決不備理由之違誤云云。
查系爭審定第八八一五四四號「Dreamcast 及漩渦圖」聯合商標，係由Dreamcast 文
字與漩渦圖記組合而成，其中尤以圖形為引人注意部分，系爭聯合商標圖形與據以異
議之註冊第七九六一九四號 「SINGING SCREEN及圖」 商標之圖形部分相同，均為順
時針旋轉（由內至外）之三環漩渦圖，其間差異僅為有無以反白處理而已。除此之外
，兩者之圖形，無論就線條紋路、排列與意含，均無相異之處。是以系爭聯合商標與
據以異議商標間，其圖形部分實屬相同，至為顯然。又查系爭聯合商標所指定之商品
，係屬商品及服務分類第九類之「電視遊樂器、電視遊樂器專用之操縱器、電視遊樂
器專用之數據機、錄有遊戲軟體程式之電視遊樂器用之光碟」等商品，與據以異議商
標所指定之「光碟、電視遊樂器用之程式卡帶」應屬類似商品，且電腦及其周邊軟硬
體與電視遊樂器相關產品，二者間其銷售場所均為資訊產品賣場，均提供使用者影音
娛樂、資訊處理等功能，且其消費者有極大之同質性，復由今日之電腦遊戲機化，電
視遊樂器電腦化的趨勢以觀，系爭聯合商標與據以異議商標間，其所指定之商品構成
類似。上訴人以系爭聯合商標在全世界三十四個國家註冊，並提出雜誌報導資料、銷
售資料、宣傳行銷資料，主張其為世界著名之商標，消費者不會因外觀近似而與據以
異議商標混淆。惟查商標是否著名，並非僅以其在世界有多少國家註冊，上訴人所提
出上開雜誌報導資料、銷售資料、宣傳行銷資料，多數為對於 「DREAMCAST」商標產
品之宣傳或該商標所指定產品之銷售，或對於上訴人公司（SEGA公司）之介紹，至於
漩渦圖形（即系爭聯合商標之圖形部分）並不多見，而上訴人將 「Dreamcast及漩渦
圖」商標商品捐贈予國內各大圖書館，既屬特定地點，難認該漩渦圖形，已為一般購
買人所熟知，不致與據以異議商標混淆。況系爭聯合商標縱屬著名，如據以異議商標
非同為消費者所熟知，仍會使消費者於購買時發生混同誤認之虞。本件與被上訴人所
編商標手冊所載「商標近似之判斷方法：僅就圖樣比較，認為近似，但已為一般購買
人所熟知之商標，而不致產生混同誤認之虞者，非屬近似商標。」情形有間，無從援
引。至台灣地區有高達十九件漩渦圖設計商標，姑不論其圖形與系爭聯合商標不盡相
同，且依商標個案審查之原則，亦為該等商標准予註冊是否允當之問題，尚不得執為
系爭聯合商標應准註冊之依據。原判決理由雖嫌簡略，但不影響裁判之結果。上訴論
旨指摘原判決違誤，求予廢棄，不能認為有理由，應予駁回。
據上論結，本件上訴為無理由，爰依行政訴訟法第二百五十五條第一項、第九十八條
第三項前段，判決如主文。
中    華    民    國    九十二      年      八        月      十四      日
                    最 高 行 政 法 院  第 五 庭
                                審 判 長 法  官      徐  樹  海
                                         法  官      蔡  進  田
                                         法  官      鄭  淑  貞
                                         法  官      林  家  惠
                                         法  官      林  茂  權
右  正  本  證  明  與  原  本  無  異
                                         法院書記官  阮  桂  芬
中    華    民    國    九十二      年      八        月      十四      日


司法院資訊處製作；財團法人民間司法改革基金會備份。
